【裁判字號】    92,上訴,73
【裁判日期】    920306
【裁判案由】    懲治走私條例
【裁判全文】
臺灣高等法院高雄分院刑事判決                      九十二年度上訴字第七三號
    上  訴  人  丙○○
    即  被  告
                乙○○
                甲○○
    右三人共同  許瑜容
    選任辯護人  侯勝昌
                陳正男
右上訴人等因懲治走私條例案件，不服臺灣高雄地方法院九十一年度訴字第一六一
號中華民國九十一年十一月十三日第一審判決（起訴案號：臺灣高雄地方法院檢察署
九十一年度偵字第一一六三五號），提起上訴，本院判決如左：
      主  文
上訴駁回。
丙○○、乙○○、甲○○均緩刑參年。
    事  實
一、丙○○係高雄市籍「勝吉順號」漁船船長，乙○○、甲○○則為該漁船船員，三
    人均明知中華民國船舶，非經主管機關許可，不得航行至大陸地區，竟共同基於
    直航至大陸地區及私運管制物品進口之犯意聯絡，於民國九十年五月二十四日上
    午七時許，共同駕駛「勝吉順號」漁船自高雄中和安檢所報關出海後，於同日晚
    間十一時許，航行至東經一一七度二分、北緯二十三度十七分、距大陸地區廣東
    省東方南澳島南方七海浬處之海域，向不知名稱船舶上不詳姓名年籍之人購買大
    陸地區沿海養殖生產之波紋橫簾蛤（俗稱山瓜子，起訴書誤載為海瓜子）一千五
    百公斤及小眼花簾蛤（俗稱海瓜子，起訴書誤載為花蛤）五百公斤，並將前述合
    計重量已逾公告數額一千公斤之小眼花簾蛤及波紋橫簾蛤私運進入臺灣地區，擬
    販售圖利。丙○○、乙○○及甲○○於同年六月三日上午七時三十分許，駕駛「
    勝吉順號」漁船返抵高雄港，為警盤查查獲，並扣得前述小眼花簾蛤五百公斤、
    波紋橫簾蛤一千五百公斤（扣案之漁貨業經財政部高雄關稅局處分沒入）。
二、案經行政院海岸巡防署南部地區巡防局安檢第二大隊移送臺灣高雄地方法院檢察
    署檢察官偵查起訴。
    理  由
一、訊據上訴人即被告丙○○、乙○○、甲○○固不諱言於前述時、地，共同駕船出
    海，於航行約十六小時後，航行至東經一一七度二分、北緯二十三度十七分、距
    大陸地區東方南澳島南方七海浬處之海域，自該處載運小眼花簾蛤五百公斤及波
    紋橫簾蛤一千五百公斤返回高雄港為警查獲之事實，惟均矢口否認有何直航至大
    陸地區及私運管制物品進口犯行，一致辯稱：扣案之花蛤（即小眼花簾蛤）及山
    瓜子（即波紋橫簾蛤）是其等自行用耙具撈取的，當時海豐成六號亦在該處捕撈
    ，有該船長陳國林可證明，且東經一一七度二分、北緯二十三度十七分處係屬臺
    灣地區經濟海域之範疇，應非大陸地區云云。經查：
（一）被告三人共同駕駛「勝吉順號」漁船，航行至東經一一七度二分、北緯二十三
      度十七分、距大陸地區廣東省東方南澳島南方七海浬處之海域，並自該處載運
      小眼花簾蛤、波紋橫簾蛤返回臺灣地區，甫抵達高雄港旋為警查獲之事實，業
      據被告三人供承在卷；而懲治走私條例及臺灣地區與大陸地區人民關係條例所
      指之臺灣地區，係指臺灣、澎湖、金門、馬祖及政府統治權所及之其他地區，
      包括上開地區自基線起至其外側十二海浬海域之部分，均屬臺灣地區之領海，
      至於臺灣地區以外之中華民國領土，則屬大陸地區，本件被告等航行至東經一
      一七度二分、北緯二十三度十七分海域，此處距大陸廣東省東方南澳島南方七
      海浬，應屬大陸地區無疑，此有內政部九十一年六月二十八日台內地字第○九
      一○○○八九七一號函、行政院大陸委員會九十一年六月二十一日陸法字第○
      九一○○一○六八○號函暨檢附之法務部八十九年一月十一日法八十九檢字第
      ０五一０六八號附卷足憑，被告等辯稱該海域非屬大陸地區云云，顯無可採。
（二）又小眼花簾蛤（俗稱海瓜子）、波紋橫簾蛤（俗稱山瓜子）主要為養殖或生長
      於潮間帶、半淡鹹水或淡水環境，為海上漁撈作業無法或大量捕獲者，此有行
      政院農委會八十八年九月七日（八八）農漁字第八八六七五二三六函在卷可證
      ，且扣案之前述小眼花簾蛤（俗稱海瓜子）、波紋橫簾蛤（俗稱山瓜子）均為
      中國大陸東南沿海的重要養殖種類，生存於一海浬內之泥沙底層，漁船無法作
      業捕撈，而臺灣海域海瓜子體型較長、外殼帶點粉紅色，花蛤花蛤色澤較暗，
      上述小眼花簾蛤、波紋橫簾蛤之體型、色澤與福建、廣東產品相同，應該來自
      大陸地區者，亦有南部地區巡防局第五海岸巡防總隊九十一年十月六日南五總
      字第○九一○○五三○六號函暨進口貨品原產地認定委員會九十年第十九次會
      議審議表一份附卷可佐，參諸被告等載運進入本國自由地區之上開小眼花簾蛤
      及波紋橫簾蛤恰分別為五百公斤及一千五百公斤，與一般漁船之漁獲數量不定
      、重量不整迥然有別，且被告三人所駕上開漁船上並無任何其他種漁獲，此觀
      漁船照片甚明，顯見上開小眼花簾蛤及波紋橫簾蛤並非被告等自行捕獲，而係
      向不詳年籍姓名之人所購入無訛。是其等辯稱係自行捕撈所得云云，要屬事後
      卸責之詞，亦無可採。
（三）至證人陳國林雖於原審調查時結證稱：我於九十年五月二十四日至同年六月三
      日間，在東經一一七度二分、北緯二十三度十七分處之海域捕撈海瓜子及花蛤
      時，確實有看見被告等亦在該處捕撈云云（見原審卷第四十七頁）。惟查被告
      丙○○於警訊中供稱同區域有不少船隻在作業，船名看不清楚等語（見九十年
      六月三日丙○○警訊筆錄），豈能在原審調查中知悉在前述海域作業之漁船船
      名及船員姓名？且證人陳國林亦因私運小眼花簾蛤、橫簾蛤涉犯懲治走私條例
      案件被起訴，有台灣高雄地方法院檢察署九十年度偵字第一五二九三號起訴書
      一份在卷可證（附於本院卷），而該案證人陳國林係陳稱其在東經一一七度六
      分、北緯二十三度二十分處之海域作業，亦與其前述所證之海域不同，是證人
      陳國林前述證詞應係迴護被告等之詞，尚難採為有利於被告等之認定。
（四）綜上所述，被告三人所辯均為卸責之詞，不可採信。其等共同直航大陸地區及
      自大陸地區私運總重量逾一千公斤之小眼花簾蛤及波紋橫簾蛤進口臺灣地區之
      事證明確，犯行均堪認定。
二、按自大陸地區私運物品進入臺灣地區者，以私運物品進口論，適用懲治走私條例
    之規定處斷，懲治走私條例第十二條定有明文。次按扣案之小眼花簾蛤、波紋橫
    簾蛤屬大陸地區之水產品，為海關進口稅則第三章之物品，其總重量逾被告等行
    為時行政院依懲治走私條例第二條第四項所發布之「公告管制物品項目及其數額
    」丁項所定一千公斤之管制數額，應以管制進口物品論。次按被告等行為後，懲
    治走私條例第二條第一項修正，並於九十一年六月廿六日修正公布，同年月二十
    八日生效，該條文之法定刑關於罰金部分，由原規定得併科新台幣二十萬元以下
    罰金，提高為得併科新台幣三百萬元以下罰金，經比較新、舊法結果，以舊法之
    規定較有利於被告，應適用修正前之規定。核被告丙○○、乙○○、甲○○三人
    所為，均違反臺灣地區與大陸地區人民關係條例第二十八條第一項規定，而犯同
    條例第八十條之中華民國船舶船長直航大陸地區罪，以及懲治走私條例第十二條
    、第二條第一項之自大陸地區私運管制物品進口逾公告數額物品進入臺灣地區罪
    。公訴人起訴法條漏載懲治走私條例第十二條之條文，惟事實欄已載明被告等自
    大陸地區私運管制物品進口之事實，此部分應為起訴效力所及，本院自得予以審
    理。至被告等行為後，「管制物品項目及其數額」雖經行政院於九十年十一月二
    十九日修正公布，改將丁項刪除，惟此部分之刪除乃屬事實變更，並非法律變更
    ，無刑法第二條之適用（司法院大法官會議釋字第一○三號解釋參照），不得據
    為廢止刑罰之規定，附此敘明。被告丙○○、乙○○、甲○○三人間就私運管制
    物品進口部分有犯意聯絡及行為分擔，均為共同正犯；至於直航大陸地區部分，
    被告乙○○、甲○○雖無船長身分，然其等與有船長身分之被告丙○○間有犯意
    聯絡及共同實施行為，依刑法第三十一條第一項之規定，亦為共同正犯。被告等
    所犯上開二罪間，有方法結果之牽連關係，應從一重之自大陸地區私運管制物品
    進口逾公告數額物品進入臺灣地區罪處斷。公訴人雖僅就被告等私運管制物品進
    口之部分提起公訴，就直航大陸地區部分未經起訴，惟兩部分具有方法結果之牽
    連關係，屬於裁判上一罪，依審判不可分原則，未經起訴之直航大陸地區部分，
    為起訴效力所及，本院自得併予審判。
三、原審因而適用修正前懲治走私條例第十二條、第二條第一項、第十一條，臺灣地
    區與大陸地區人民關係條例第八十條第一項、第二十八條第一項，刑法第二條第
    一項但書、第十一條第一項前段、第二十八條、第三十一條第一項、第五十五條
    ，（贅引罰金罰鍰提高標準條例第二條，應予訂正）之規定，並審酌被告丙○○
    、乙○○與甲○○分別為上開漁船之船長及船員，其等為貪圖利益，自大陸地區
    私運管制進口物品進入臺灣地區，擾亂臺灣地區經濟，影響課稅公平及市場健全
    發展，且犯後否認犯行，顯無悔意，惟念前述水產品並未流入市面，尚未造成實
    質損害等一切情狀，量處被告丙○○有期徒刑五月，被告乙○○、甲○○各有期
    徒刑四月。扣案大陸地區生產之小眼花簾蛤五百公斤、波紋橫簾蛤一千五百公斤
    為被告三人所有，且係犯罪所得之物，業如前述，但已經財政部高雄關稅局予以
    沒入處分，有高雄區漁會魚市場拍賣單二紙、財政部高雄關稅局九十年十二月七
    日關緝字第九○○六一一五○號函附之高雄關稅局處分書一份在卷足憑，認無再
    予宣告沒收之必要，於理由欄併予敘明；其認事用法，均無不合，量刑亦屬適當
    ，被告丙○○、乙○○、甲○○三人上訴意旨，否認犯罪，指摘原判決不當，為
    無理由，應予駁回。
四、又被告丙○○、乙○○、甲○○等前均未曾受有期徒刑以上刑之宣告，此有被告
    等三人之臺灣高等法院被告全國前案紀錄表在卷足憑，其等因貪圖小利走私大陸
    漁貨，惟數量不多，且尚未出售即被查獲，經此刑之宣告後，應知警惕而無再犯
    之虞，本院認均以暫不執行其刑為適當，併予各宣告緩刑三年，用啟自新。
據上論結，應依刑事訴訟法第三百六十八條、刑法第七十四條第一款，判決如主文。
本案經檢察官陳國全到庭執行職務。
中    華    民    國      九十二      年      三      月     六   日
                              臺灣高等法院高雄分院刑事第七庭
                                  審判長法官  李春昌
                                        法官  莊飛宗
                                        法官  黃憲文
右正本證明與原本無異。
如不服本判決應於收受本判決後十日內向本院提出上訴書狀，其未述上訴理由者，
並得於提起上訴後十日內向本院補提理由書狀（均須按他造當事人之人數附繕本)「
切勿逕送上級法院」。
                                      書記官  黃英彥
中    華    民    國      九十二      年      三      月     六   日
如不服本判決應於收受本判決後十日內向本院提出上訴書狀，其未述上訴理由者，
並得於提起上訴後十日內向本院補提理由書狀（均須按他造當事人之人數附繕本)「
切勿逕送上級法院」。
附錄法條：
懲治走私條例第二條
私運管制物品進口﹑出口逾公告數額者，處七年以下有期徒刑，得併科新
台幣二十萬元以下罰金。
臺灣地區與大陸地區人民關係條例第八十條第一項
中華民國船舶、航空器或其他運輸工具所有人、營運人或船長、機長、其他運輸工具
駕駛人違反第二十八條第一項規定或違反第二十八條之一第一項規定或臺灣地區人民
違反第二十八條之一第二項規定者，處三年以下有期徒刑、拘役或科或併科新臺幣一
百萬元以上一千五百萬元以下罰金。但行為係出於中華民國船舶、航空器或其他運輸
工具之船長或機長或駕駛人自行決定者，處罰船長或機長或駕駛人。
臺灣地區與大陸地區人民關係條例第二十八條第一項
中華民國船舶、航空器及其他運輸工具，非經主管機關許可，不得航行至大陸地區。


司法院資訊處製作；財團法人民間司法改革基金會備份。
